【裁判字號】    96,上訴,2733
【裁判日期】    970122
【裁判案由】    妨害自由
【裁判全文】
臺灣高等法院臺中分院刑事判決        96年度上訴字第2733號
上  訴  人
即  被  告  丙○○
選任辯護人  林瓊嘉律師
上列上訴人因妨害自由案件，不服臺灣彰化地方法院96年度訴字
第921號，中華民國96年8月10日第一審判決（起訴案號：臺灣彰
化地方法院檢察署95年度偵字第6653號），提起上訴，本院判決
如下：
    主  文
上訴駁回。
    事實及理由
一、本案經本院審理結果，認第一審判決認事用法及量刑均無不
    當，應予維持，並引用第一審判決書記載之事實、證據及理
    由（如附件）。
二、上訴人即被告(下稱被告)丙○○上訴意旨略以：
  (一)本件案發過程短暫急促，難期目擊證人及被害人在驚慌中不
    為錯誤指認，而證人在警局之陳述未全程錄音、錄影，詢問
    過程未未具結，且未予被告詰問機會，其證詞並有具有較可
    信之特別情況，應無證據能力。
  (二)本件證人於警局之指認程序並未遵守程序要領，係在警局係
    在強烈暗示下而為之，恐有指鹿為馬之疑，有失正確；又證
    人丁○○於偵查中既已證稱因當天太暗所以不知為何人，而
    證人張鎰聰於偵查中亦證述沒有看清楚四名男子是誰，可知
    其二人於警詢之指認，係遭員警誤導所致。本件被告曾參選
    鹿港鎮民代，在選舉廣告單上即標明其為阿章，員警要求證
    人指認阿章，證人所指認者當然為被告，該指認程序無意義
    ，本件並無證據證明犯案者為被告，原審判決據此認定被告
    有妨害自由之事實，實乏依據。
三、經查：
  (一)按被告以外之人（包括證人、鑑定人、告訴人、被害人及共
    同被告等）於檢察事務官、司法警察官或司法警察調查中所
    為之陳述，與審判中不符時，其先前之陳述具有較可信之特
    別情況，且為證明犯罪事實存否所必要者，得為證據，刑事
    訴訟法第159條之2定有明文。所謂「前後陳述不符」之要件
    ，應就前後階段之陳述進行整體判斷，以決定其間是否具有
    實質性差異，惟無須針對全部陳述作比較，陳述之一部分有
    不符，亦屬之。而所謂「較可信之特別情況」之情形，亦應
    就前後陳述時之各種外部情況進行比較，以資決定何者外部
    情況具有可信性。若陳述係在特別可信之情況下所為，則虛
    偽陳述之危險性即不高，雖係審判外陳述，或未經被告反對
    詰問，仍得承認其有證據能力。所稱「外部情況」之認定，
    如：1.有意識的迴避：由於先前陳述時被告未在場，是陳述
    人直接面對詢問警員所為陳述較為坦然；事後可能因陳述人
    對被告有所顧忌或同情，因而在被告面前較不願陳述不利被
    告之事實。2.受外力干擾：陳述人單獨面對檢察事務官或司
    法警察（官）所為之陳述，程度上較少會受到強暴、脅迫、
    詐欺、利誘或收買等外力之影響，其陳述較趨於真實。若被
    告在庭或有其他員參與旁聽時，陳述人可能會本能的作出迴
    避對被告不利之證述，或因不想生事乃虛構事實而為陳述。
    3.事後串謀：目擊證人對警察描述所目睹情形，因較無時間
    或動機去編造事實，客觀上亦較難認與被告間有勾串情事，
    其陳述具有較可信性。但事後因特殊關係，雙方可能因串謀
    而統一口徑；或事後情況變化，兩者從原先敵對關係變成現
    在友好關係等情形，其陳述即易偏離事實而較不可信。4.警
    詢或檢察事務官所作之偵查筆錄記載是否完整：如上開筆錄
    對於犯罪之構成要件、犯罪態樣、加重減輕事由或起訴合法
    要件等事實或情況，均翔實記載完整，自可推定證人之陳述
    ，與事實較為相近，而可信為真實。法院應斟酌右列因素綜
    合判斷，亦應細究陳述人之問答態度、表情與舉動之變化，
    此一要件係屬訴訟法事實之證明，以自由證明為已足，且應
    由主張此項證據之人證明。惟此僅係確定上開陳述有無證據
    能力而已，至該證據具有證據能力後，其證據力之強弱問題
    ，仍待法院綜合全辯論意旨及調查證據所得，依法認定之。
    本件證人甲○○、丁○○及張鎰聰於警察詢問曾否遭受綽號
    「阿國」、及綽號「阿章」與3名不詳男子等人恐嚇、妨害
    自由及傷害及是否在場時，甲○○供稱有此事，丁○○及張
    鎰聰亦均表示在場，且均明確證述：於92年2月間23時許，
    在彰化縣福興鄉○○村○○路2號住處內，甲○○先遭綽號
    「阿國」言詞恐嚇，約20分後，阿國叫其手下綽號「阿章」
    及3名姓名不詳男子強押甲○○至他們所駕駛來之自小客車
    。」等語（見警卷p73、77、84、85、91正反面)，雖甲○○
    於偵查中結證稱係丁○○告知押他出去的人是綽號阿章的男
    子等語 (見偵卷p174)，於原審審理時則稱是當天在場者告
    知係綽號阿章（見原審卷p76反面)，後又稱忘記是否是丁○○說的 (見原審卷78反面)，嗣又陳述伊有問丁○○阿章是
    什麼人，他只說阿章，並沒有說真實姓名（見原審卷p78 反
    面)，且對於是否受郭國賓出言恐嚇，更是改稱他只是拍拍
    肩膀，並不會害怕等語（見原審卷p75反面)。而丁○○及張
    鎰聰於偵查中均證稱不知該四名男子為何人 (見偵卷p174、
    175)，於原審審理時，丁○○則證稱當天伊不在場，係位在
    甲○○住處對面，看不清楚等情（見原審卷p80），又表示
    警詢筆錄所述屬實，經原審法院提示供其閱覽後，仍表示有
    看過筆錄內容，而且瞭解，並依警方之詢問作答等語（見原
    審卷p80正、反面)，而張鎰聰於於原審審理時，則先表示員
    警提供指認定之照片清楚（見原審卷p71），且證稱有確定
    才指認，並表示因為郭國賓、丙○○之前有參與選舉，所以
    可以確定指認等情（見原審卷p71反)，復有證述當晚無法看
    清押走甲○○之人（見原審卷p73反)，及當晚亦未曾聽聞郭
    國賓向甲○○借場所賭博遭拒絕之交談，也未聞恐嚇王來福
    之話語（見原審卷p70)，更證稱員警在問話時，伊均在打瞌
    睡云云 (見原審卷p73)。惟上開證人於原審法院審理時對於
    警詢筆錄記載甲○○遭人強押上車帶走一事，均供述筆錄所
    載屬實，僅對於該強押行為係何人所為乙節，王來福改稱由
    當晚其他在場者告知係阿章所為云云，丁○○則稱當時並未
    在場，而係位於王來福住宅對面，一切經過看不清楚云云，
    張鎰聰則證稱警察詢問時，伊在打瞌睡云云，然本件被害人
    即證人王來福遭人強押上車時，丁○○及張鎰聰均在場，此
    觀原審審理時，詢問證人張鎰聰：甲○○被押走時，丁○○
    在何處時，張鎰聰仍證稱：他在我旁邊，他是否有嚇到我不
    知道等語（見原審卷73反面)，而丁○○在偵查中仍證稱甲○○被押上車，我仍然在甲○○家等，之後甲○○就打電話
    叫我去.. 路口附近載他等情 (見偵卷p174），且丁○○於
    原審審理時，對於被害人王來福如何遭人拉住手及褲頭強推
    上車，及王來福如何抓住車門邊抗拒之過程（見原審卷p81
    反面)，均能仔細描述，則證人丁○○若係處於甲○○住宅
    之對面遠觀，而非在場目睹，實無可能知悉該事件之經過；
    至於證人張鎰聰於原審審理時已證述係甲○○電話通知，警
    察有事情要問，而自行前往接受詢問，且證人張鎰聰亦非犯
    罪嫌疑人，則於原審證稱係在打瞌睡情形下接受員警之詢問
    云云，顯與情理有違；再佐以本件證人甲○○、丁○○及張
    鎰聰三人於警詢時，係以秘密證人身份，於被告未在場旁聽
    、較無心理壓力下所為之證述，且係針對三年前所親臨或目
    睹之事情，『被動』接受警方通知而接受詢問，既非主動前
    往報案，自無誣陷或串證之情事存在，以案發當時，證人甲○○三人均不曾報案，顯係基於息事寧人之心態使然，嗣於
    偵審期間，改以真實姓名前往應訊，並於審理時又當庭面對
    未曾想要提告或密報之被告，並接受其質問時，對於案發當
    時下手之人，或改稱係其他在場所告知，或稱當時並未在場
    ，或稱警詢時均在打瞌睡等詞，顯係本於當年息事之心態，
    以求免去因指證被告日後所可能衍生不便之自保之詞，是以
    ，證人於偵審中具結後之證詞，關於有無目睹當晚在場阿章
    者之證詞，乃係受外力干擾，有意識迴避下所為，均與事理
    相違，顯無可採，此部分事實，以證人甲○○、丁○○及張
    鎰聰三人之警詢筆錄對於整個犯罪過程及構成要件均翔實記
    載完整，自可推定證人甲○○等三人在警詢之陳述，較無來
    自被告或其他成員同庭在場之壓力而出於虛偽不實之指證，
    或事後串謀而故為迴護被告之機會，揆諸上開說明，證人甲○○、丁○○及張鎰聰於警詢中所為之陳述，客觀上應具有
    較可信之特別情況，且亦為證明犯罪事實存否所必要，依上
    揭規定，其於警詢中之證言自有證據能力，被告辯護人以上
    開證人之警詢筆錄，無具較可信之特別情況，應無證據能力
    ，顯無可採。
  (二)依證人甲○○、丁○○及張鎰聰之證詞，均係在場親臨或目
    睹被告與3名不詳姓名男子將被告強押上車，並均證述案發
    當晚先遭阿國言詞恐嚇，後遭阿國手下綽號阿章及3名男子
    強押上車等語（見警卷p77、85、91反面)，又依卷附彰化縣
    警察局鹿港分局指認犯罪嫌疑人紀錄表所示（見警卷p82、
    89、94)，並非一對一之指認，而係提供1名以上之被指認人
    照片供證人指認，且於指認前，業已告知犯罪嫌疑人不一定
    存在其內等情，該一指認程序業經證人即員警戊○○到庭結
    證供述詳實，並有上開紀錄表附卷可稽，本件證人甲○○、
    丁○○及張鎰聰於警局之指認程序，係已向員警供述阿章係
    當晚嫌犯之一後，員警再出示上開指認紀錄表供證人指認是
    否有證人所指綽號阿章之人在內，證人甲○○、丁○○及張
    鎰聰等人再依此加以指認，該指認過程，既無違反警察機關
    實施指認犯罪嫌疑人程序要領之規定，且證人均係針對「綽
    號阿章之『嫌犯』」加以指認，而非單純指認綽號阿章，被
    告辯護人誤認為證人僅係單純指認阿章，並以該指認程序違
    反規定為由，辯稱證人在警詢之指認內容不可採信，顯係有
    誤。
  (三)本件被害人甲○○如何遭被告強押上車乙節，業經證人甲○○、丁○○及張鎰聰於警詢時已證述詳實，再佐以被告與共
    犯郭國賓上開犯行，被害人甲○○及目擊證人丁○○、張鎰
    聰均無報案，迄95年間因員警偵辦郭國賓其他案件時對郭國
    賓所使用之0000000000號行動電話進行監聽時，於95年4月
    18日下午6時43分錄得之監聽譯文：
    B(不詳男子)：「叔仔，那個福來仔交情跟你很好嗎？」
    A(郭國賓)：「沒有ㄟ，怎樣？」
    B：「不然那天，我朋友去跟他處理一筆帳，他就說你的名
        字。」
    A：「哪有可能說我（的名字）! 之前我才叫阿章仔跟他修
        理而已，我跟他那有很好。」（見警卷p10)等語，而進
    行查訪，並通知被害人甲○○及證人丁○○、張鎰聰等人接
    受詢問，依當天證人甲○○係在住家與友人即證人丁○○、
    張鎰聰閒聊時，突然遭人侵入屋內，其中一人推其後背、另
    二人分別架住甲○○左右肩膀、手臂及拉住其左右褲頭之方
    式欲強行帶走甲○○，被害人甲○○為避免遭遇不測，並曾
    試圖以雙手抓住車門邊抗拒上車等反抗之動作，可見該強押
    上車之過程並非瞬間即可完成，則當晚在場正與被害人甲○○聊天之證人丁○○及張鎰聰對於強押甲○○上車者之容貌
    ，應略有印象，而非毫無所悉。而衡諸常理，茍當晚下手者
    係未曾謀面之人，於事發多年，因時光之流逝而不復記憶，
    自有可能，但著手者，茍與在場證人甲○○等三人彼此認識
    ，或著手者係頗具知名度之人，則目睹當晚事發經過之證人
    甲○○等三人，於案發之當下，對該有特殊背景足供辨識之
    下手者為何人，應已知曉，亦不至於因時間之流逝而遺忘該
    下手者之身分。本件被告曾參選鹿港鎮民代，並有製作文宣
    廣告，業經被告辯護人陳明在卷，並提出競選廣告在卷可稽
    ，證人甲○○等人雖未必與被告認識，然既均居住鹿港鎮，
    對被告之容貌自略有所悉，則證人甲○○遭外人入侵屋內強
    行押走時，證人甲○○等三人既均目睹下手者共3人，然因
    被告係略有知名度而僅對之留下印象，並於三年後仍能加以
    指認，而對於其他同行男子，因未曾謀面，且無任何名氣，
    而未能辯認，亦無悖於常理。被告辯護人疏未慮及本件被告
    有足供證人留下印象之原因，徒以證人甲○○等三人於事隔
    三年後，仍能加以指認被告，即認該指認有指鹿為馬之疑云
    云，顯無可採。
  (四)綜上，本件原審認被告罪證明確，對被告予以論罪科刑，原
    審判決已詳細說明認定被告犯罪之理由，就採為判決基礎之
    證據，亦論述甚詳，核其認事用法均無違誤之處。被告猶執
    前詞指摘原判決不當，其上訴無理由，應予駁回。
據上論結，應依刑事訴訟法第373條、第368條，判決如主文。
本案經檢察官乙○○到庭執行職務。
中    華    民    國    97    年    1    月    22   日
            刑事第六庭    審判長法  官  李  文  雄
                                法  官  邱  顯  祥
                                法  官  林  靜  芬
上列正本證明與原本無異。
如不服本判決與於收受送達後十日內向本院提出上訴書狀，其未
敘述上訴之理由者並得於提起上訴後十日內向本院補提理由書 (
均須按他造當事人之人數附繕本)。
                                書記官  陳  秀  真
中    華    民    國    97    年    1    月    23   日


司法院資訊處製作；財團法人民間司法改革基金會備份。
